【裁判字號】    92,判,1520
【裁判日期】    921106
【裁判案由】    廢棄物清理法
【裁判全文】
最  高  行  政  法  院  判  決                  九十二年度判字第一五二○號
    上  訴  人  雲林縣政府
    代  表  人  乙○○
                             .
                              .
    訴訟代理人  陳慧博律師
    被 上訴 人  長興化學工業股份有限公司
    代  表  人  丙○○
    訴訟代理人  盧俊誠律師
                王奕棋律師
右當事人間因廢棄物清理法事件，上訴人對於中華民國九十年十月十五日高雄高等行
政法院九十年度訴字第一二七○號判決，提起上訴，本院判決如左：
    主  文
原判決廢棄，發回高雄高等行政法院。
    理  由
壹、本件上訴人（即原審被告）主張：一、上訴人於污染事實發生後，因廢棄物為高
    濃度之「廢化學物質」，（含有甲苯、二甲苯、乙苯、酚等揮發性及半揮發性機
    廢鎔劑）時，且其污染物暴露之徵兆及症狀等特性事實已造成現地附近居民生活
    之不便及困擾，倘未進行緊急應變等作為，則隨時均有可能污染擴大或污染地下
    水（附近經查有數十戶尚使用地下水）而危害人體健康，縣府依廢棄物清理法第
    三十四條所為之改善事項因事出緊急，除於政府採購法所定地方主管機關決策下
    ，自依並己依該法之規定辦理完成緊急採購作業，且所進行之改善項目等相關之
    經費均係依該污染事實清理，改善及所衍生之必要費用，上述經費除因污染瓜農
    （污染地點北側緊鄰農戶因恐其正值採收之西瓜若遭污染而流入市面危害而未進
    行採收之損失）補助金及覆土費用係由縣府之預算經費均支撥付後，餘均由環保
    署同意先行墊付，惟需依廢棄物清理法第三十四條規定於求償後辦理後歸繳國庫
    。而本案發生後確實造成不少村民吸入甲苯等化學物質，造成身體不適，七月以
    來一名村民頭暈後不治；且感到頭暈及血壓低而住院治療已超過十人，而村民亦
    認為環保單位處理污染事件下夠明快，故本案確屬情節重大且事出緊急，基於強
    烈的公益要求，行政機關之裁量權實已收縮至零，上訴人僅得依廢棄物清理法第
    三十四條相關之規定，就被上訴人下達命其限期改善之行政處分，核屬允當。原
    審判決就上訴人於公益原則之考量下，其裁量權實已收縮至零，未加審酌，尚有
    判決不適用法則之違誤。二、查本案刑事部分共同被告羅守寬、張承俊、徐富國
    、沈哲生、王金成等人為警查獲時，所駕駛載運之油罐車內廢溶劑均係自長興公
    司路竹廠內廢液槽中抽取等事實，已經徐富國、沈哲生、王金成等人於歷次警訊
    及偵查中坦承不諱，並有長興公司守衛鄭朝富之證詞足據，按共同被告所為之陳
    述，既然均前後相符，並無瑕疵可指，而經調查與事實相符，自得採為證據。基
    於法治國原則權力分立原則之要求，行政機關不得干預司法機關之判斷，對於司
    法機關調查之結果，行政機關自予以尊重，並作為行政處分事實認定之依據。原
    審判決認為不得逕依證人之證詞，為被上訴人不利之認定，尚有判決不適用證據
    法則及理由不備之違誤。三、據被上訴人於八十九年九月二十五日（八十九）興
    企字第○九○六號函及之後於原審之書狀，均表明伊並非為污染來源並拒絕改善
    。是本案被上訴人爭執之重點顯然在於其非污染之製造者，而非在於上訴人給予
    伊之改善期限不相當，是縱然上訴人給予伊半年或一年之改善期限，其結果仍然
    是拒絕改善，此可由被上訴人至今仍無善意回應可得證。查被上訴人於原審就上
    訴人給予之期限究竟相當或不相當並未加爭執，詎原審逕自認定上訴人給予之期
    限不符合比例原則，尚有認作主張事實之違誤。況本案上訴人給予被上訴人之改
    善期限實屬合理相當：(1)本案被上訴人收受上訴人限期改善之行政處分為八十九
    年九月八日。(2)然查本案污染發生之時間為八十九年七月八日至十日左右，上訴
    人於接獲民眾檢舉報案受理，旋即於基於土壤及地下水污染整治法等相關規定，
    為避免污染擴大，先採取緊急措施，依卷附之代執行工作計畫成果報告，上訴人
    先於八十九年七月十八日委託承包廠商（即訴外人總運公司）將污染土壤開挖、
    裝桶、裝（貨）櫃之緊急暫儲存代執行部分，依雙方合約之約定，工作期間自八
    十九年七月十八日至八十九年十月十日止，惟實際上依卷附成果報告之工作計畫
    表，總運公司係自八十九年八月十八日開工至八十九年九月三十日完工，前後就
    緊急暫儲存部分，總運公司之工作期間為四十二天，惟此為上訴人依職權須為的
    緊急暫儲存部分，並非上訴人要求被上訴人須改善的內容。是被上訴人所應需改
    善之部分僅需將已清理裝桶封存之污染土壤載回其工廠，再於現場填土、栽種植
    被，於二十二天期限內自可完成改善。是上訴人所委託之承包廠商自八十九年八
    月十八日至八十九年九月三十日前已完成緊急暫儲存部分，剩下未完成部分（即
    將已清理裝桶封存之污染土壤載走，再於現場填土、栽種植被，回復原狀。），
    上訴人於八十九年九月七日發函予被上訴人命其限期改善。原審竟將上訴人命承
    包廠商緊急暫儲存之時間及驗放之時間一併算入，而認為改善期間須達五個月，
    尚有判決理由矛盾之違誤。縱認上訴人給予之期限不相當（上訴人仍予否認），
    但自被上訴人收受該限期改善之行政處分經過相當期間，被上訴人仍不履行（甚
    至預示拒絕履行），基於誠信原則，該行政處分縱有瑕疵亦應視為已經補正，原
    審判決就此不查，自有判決不適用法規之違誤，請求廢棄原判決等語。
貳、被上訴人（即原審原告）則以：一、本件係八十九年七月八至十日發生，而上訴
    人則遲至九月八日始函知被上訴人處理，顯然事件並無任何急迫性或公益強烈之
    需求，否則上訴人自應依廢棄物清理法第三十四條第一項之規定，自行清除後再
    向被上訴人求償費用，怎麼會拖至二個月後再通知被上訴人清除處理？自是以觀
    ，本件並無任何裁量權緊縮至零之情事至為明顯。二、檢察署之起訴並非法院之
    確定判決，並無任何確定事實之拘束力。況上訴人所依據之公訴人之起訴事實於
    臺灣高雄地方法院審理時，經法院將扣押之廢液送請財團法人工業研究院鑑定之
    結果，並非屬被上訴人之製程所生之物，足證上訴人僅憑公訴人之起訴為其裁罰
    依據，已有所違誤且失依據。尤有進者，本件傾倒廢液以受昇利公司僱用載運廢
    液者，依檢察官搜索昇利公司發現該公司承攬多數化學工業公司廢液之處理，非
    僅本件被上訴人，上訴人僅就被查獲之物品硬指為被上訴人之物，與事實所查扣
    之廢液經檢查非被上訴人所有，已證其偽，上訴人仍執此為上訴理由，自非合法
    。三、上訴人於上訴理由中，自承其已於八十九年七月十八日委託承包為緊急暫
    儲存之行為，則其所述緊急之行為業已排除，則如何又於九月八日又命被上訴人
    緊急清除，其主張前後矛盾已無足取。四、綜上，本件上訴人自始即無任何具體
    或積極之檢測報告，足以證實其所謂為污染土地上之廢液，係來自被上訴人，則
    其裁罰命被上訴人清除，自屬違誤，是原審判決撤銷上訴人之處分，洵屬正確，
    而上訴人之本件上訴不僅理由荒謬，且並未依法具體指明原審判決有何違背法令
    之處，則其上訴顯屬無據等語，資為抗辯。
參、原判決，以：一、按「事業廢棄物之清除、處理除以再利用方式外，應以左列方
    式為之：一、自行清除、處理。二、共同清除、處理：．．．三、委託清除、處
    理：（一）委託經主管機關許可核備清除、處理該類廢棄物之公、民營廢棄物清
    除、處理機構清除、處理。．．四、境外處理：．．五、其他經中央主管機關許
    可之方式。」「事業廢棄物之貯存、清除或處理方法及設施，應符合中央主管機
    關之規定。」「不依規定清除、處理之廢棄物，直轄市、縣（市）主管機構得命
    事業機構、受託清除處理廢棄物者、仲介非法清除處理廢棄物者、容許或因重大
    過失致廢棄物遭非法棄置於其土地之土地所有人、管理人或使用人，限期清除處
    理，逾期不為清除處理時，直轄市、縣（市）主管機關得代為清除、處理，並向
    其求償清理、改善及衍生之必要費用。逾期未清償者，移送法院強制執行；主管
    機關得免提供擔保向法院聲請假扣押、假處分．．．」廢棄物清理法第十三條第
    一項、第十五條、第三十四條定有明文。足認主管機構得命事業機構限期清除、
    處理非法棄置之廢棄物者，應以事業機構對於其事業廢棄物之貯存、清除或處理
    方法及設施，有不符合中央主管機關之規定者為限。二、本件被上訴人為行政院
    環境保護署（下稱環保署）公告應上網申報之事業機構，其製造、加工及銷售之
    印刷電路基板、工業用合成樹脂等產品，於製造過程所產生之有害事業廢棄物，
    應委託甲級有害廢棄物清除、處理機構依規定清除、處理。八十九年七月二十二
    日，上訴人接獲民眾檢舉，發現訴外人王金成等人載運事業生產之有害事業廢棄
    物，傾倒於雲林縣二崙鄉自強大橋附近之尚群公司停車場後方空地，經上訴人採
    樣送請環檢所檢驗結果，該不明廢棄物含有甲苯、二甲苯、乙苯、酚等揮發性或
    半揮發性之有機廢溶劑，且達數千ＰＰＭ，該案刑事責任部分經臺灣高雄地方法
    院檢察署檢察官以八十九年度偵字第一七一九一號、一七一○九等號將被上訴人
    及羅守寬、王金城等人以違反廢棄物清理法第二十二條第二項第一款、第二款規
    定提起公訴，其理由書載認系爭有害事業廢棄物，係上訴人路竹廠所產生等事實
    ，有環檢所檢驗報告、中部、北部地區不明廢棄物非法棄置廠址危害評估、上開
    檢察官起訴書（均屬影本）附於原處分卷可稽。則上訴人依廢棄物清理法第三十
    四條規定，於八十九年九月七日，以八九府環訴字第八九三六○二二八三七號函
    ，通知被上訴人應於八十九年九月三十日前完成改善，固非無據。三、惟查，被
    上訴人路竹廠前曾於八十九年七月十八日下午十二時三十分，經高雄縣環境保護
    局派員稽查，發現被上訴人產生之廢液委託昇利公司清理，僅簽訂「次級溶劑買
    賣合約書」，未依規定委託清除、處理其事業廢棄物，予以告發後，由高雄縣路
    竹鄉公所以被上訴人違反廢棄物清理法第十五條規定，並依同法第二十五條規定
    ，裁處十五萬元罰鍰；另亦以被上訴人與昇利公司涉有違反廢棄物清理法等刑責
    ，移送臺灣高雄地方法院檢察署檢察官併就本件所涉刑責部分偵查後，以被上訴
    人故意不為任何追蹤查核昇利公司等人，所載運該公司廢溶劑等有害事業廢棄物
    流向之方式，實質上同意由昇利公司或昇利公司事後轉包之羅守寬、王金城等人
    長期任意棄置有害事業廢棄物於臺灣西部各地，並以任意放流、排放等方式而污
    染空氣、土壤、河川即海洋等水體等由，提起公訴（即上述起訴書所載部分犯罪
    事實）。其刑事部分，目前尚由臺灣高雄地方法院審理中，並未終結。然被上訴
    人遭高雄縣路竹鄉公所以上開事由，裁處罰鍰十五萬元處分部分，業經被上訴人
    循序提起行政救濟，並由原審法院於九十年八月十五日，以九十年度訴字第一三
    五四號判決撤銷該訴願決定及原處分在案，有該案判決書附卷足佐。參諸原審法
    院上開判決撤銷該原處分之理由，乃認被上訴人路竹廠所產生之廢液，係委託領
    有清除、處理許可證之昇利公司合法清除、處理，指摘原處分機關之高雄縣路竹
    鄉公所，僅以彼二公司訂定之契約名稱係「次級溶劑買賣合約書」，即認被上訴
    人未依規定委託清除處理事業廢棄物，尚非適法等語；則被上訴人指摘上訴人未
    就其合法委託昇利公司處理其事業廢棄物之有利事實詳予調查，逕依前揭檢察官
    起訴書起訴理由，及載運廢棄物到本件違章查獲地點棄置之司機王金城等人偵查
    中之供詞，即認被上訴人有未依規定清除、處理其事業廢棄物之違章行為，違反
    行政程序應就當事人有利及不利之情形，一律注意之原則乙節，即非全無足取。
    四、次按「行政機關依裁量權所為之行政處分，以其作為或不作為逾越權限或濫
    用權力者為限，行政法院得予撤銷。」行政訴訟法第二百零一條定有明文。第按
    ，裁量係法律許可行政機關行使職權時，得為自由之判斷，但裁量並非完全之放
    任，行政機關行使裁量權限仍須遵守法律優越原則，所作之個別判斷，亦應避免
    違背誠信原則、平等原則、比例原則等一般法的規範，如裁量係基於法律條款之
    授權時，尤其不得違反授權之目的或超越授權之範圍，凡此均屬裁量時應遵守之
    義務。裁量與上述義務有悖者，構成裁量瑕疵。本件縱認被上訴人確有未依規定
    清除處理其事業廢棄物之違章行為；然觀本件行政處分內容，係命被上訴人應於
    八十九年九月三十日前完成改善。至改善範圍，依上訴人於本件準備程序中所陳
    ，須將查獲地點即雲林縣二崙鄉自強大橋附近之尚群公司停車調度場後方空地面
    積約一百坪，遭廢化學物質污染之土壤清除、運離後，將其地面覆土填平，且於
    地表植被始符合改善完成要求等語在卷（見原審卷第四十頁）。則查，本件限期
    改善行政處分，依訴願卷所附送達回執，其送達上訴人之時間為八十九年九月八
    日；依此計算，則被上訴人縱願依處分書之內容予以改善，亦僅有二十二日之時
    間。雖上訴人於上開準備程序期日表示，因免污染擴大，上訴人已先代執行該污
    染土壤之暫存工作；被上訴人僅需將已清理裝桶封存之污染土壤載回其工廠，再
    於現場填土、栽種植被，應可於期限內完成改善云云；然就改善期限之期待可能
    ，業經被上訴人予以否認。第查，依上訴人於本件言詞辯論期日提出之代執行工
    作計畫成果報告（見外放卷證）及本院卷附承包該代執行工作公司向上訴人提出
    之工程結算驗收證明書記載內容得知，上訴人委託之承包廠商，就將污染土壤開
    挖、裝桶、裝（貨）櫃之緊急暫儲存代執行部分，工作期係自八十九年七月十八
    日開工，迄八十九年十月十日始完工，並於八十九年十二月十八日始由上訴人驗
    收，期間長達五個月；相較於上訴人命被上訴人應於二十二日期限內，完成全部
    改善工作；本件行政處分之實現對被上訴人或任何人而言，似無期待可能。參諸
    上開規定及說明，上訴人僅給予被上訴人二十二日之改善期限，顯然不符合比例
    原則，而有違法裁量情形。五、綜上所述，上訴人之限期改善處分既有違裁量正
    當性，即非適法。訴願決定未予詳求率予維持原處分，亦有違誤。被上訴人起訴
    意旨執以指摘，尚非全無理由。依行政訴訟法第二百零一條規定，予以撤銷。又
    本件上訴人關於被上訴人是否有未依規定清除、處理其事業廢棄物違章行為，而
    得其就違章結果命於期限改善之事實部分，如前述，既尚有待調查之處，亦宜於
    撤銷後，併由上訴人再詳予調查，另為適法之處分，以昭折服為由，判決將訴願
    決定及原處分均撤銷。
肆、本院查：（一）、行政訴訟法第一百三十三條規定：「行政法院於撤銷訴訟，應
    依職權調查證據；於其他訴訟，為維護公益者，亦同。」。本件被上訴人為行政
    院環境保護署（下稱環保署）公告應上網申報之事業機構，其製造、加工及銷售
    之印刷電路基板、工業用合成樹脂等產品，於製造過程所產生之有害事業廢棄物
    ，應委託甲級有害廢棄物清除、處理機構依規定清除、處理。八十九年七月二十
    二日，上訴人接獲民眾檢舉，發現被上訴人產生之有害事業廢棄物，由訴外人王
    金成等人載運傾倒於雲林縣二崙鄉自強大橋附近之尚群公司停車調度場後方空地
    ，經上訴人採樣送請環保署檢驗所（下稱環檢所）檢驗結果，該不明廢棄物含有
    甲苯、二甲苯、乙苯、酚等揮發性或半揮發性之有機廢溶劑，且達數千ＰＰＭ，
    另依臺灣高雄地方法院檢察署八十九年度偵字第一七一九一號、一七一○九號起
    訴書理由所載，亦認定系爭有害事業廢棄物係上訴人路竹廠所產生；上訴人乃依
    廢棄物清理法第三十四條規定，以八十九年九月七日八九府環訴字第八九三六○
    二二八三七號函，通知被上訴人應於八十九年九月三十日前，就上開停車調度場
    上之污染，完成改善。被上訴人不服，乃循序提起本件行政訴訟。原判決以前開
    理由，將訴願決定及原處分均撤銷，固非無見。惟前開刑事案件，業經臺灣高雄
    地方法院八十九年度訴字第一九○五號刑事判決，判處被上訴人、訴外人昇利化
    工股份有限公司、被上訴人之負責人丙○○及王金成等均分別判罪處刑在案，且
    另案以雲林縣二崙鄉○○村○○路一之六十一號土地（即尚群通運股份有限公司
    停車調度場）前因遭人傾倒有毒事業廢溶液，經民眾檢舉後，由臺灣雲林地方法
    院檢察署檢察官指揮該縣環境保護局會同有關人員，於八十九年七月二十二日上
    午十一時五十分至前揭傾倒地點稽查採樣，嗣經稽查人員勘查後發現，於該區域
    西側亦疑有遭人傾倒疑似甲苯毒化物，並於事後以土方掩埋之跡象；而南側則仍
    停有一部車號ＰＧ－６５子車之油灌車（車外標示為易燃液體甲苯），旋由稽查
    人員將疑似裝載毒化物之油灌車拍照存證後，並將油灌車內液體採樣送請行政院
    環保署環境檢驗所檢測結果，為含量百分之九十九以上甲苯，而為易燃性有害事
    業廢棄物。另現場開挖一米深後所採土壤經檢驗結果，亦受甲苯、二甲苯及酚之
    廢溶液污染。又上述廢溶液來源，嗣經臺灣高雄地方法院檢察署檢察官查得係為
    被上訴人之路竹廠製程中所產生，而被上訴人明知其路竹廠貯存之製程中所產生
    之廢液屬有害事業廢棄物，然為避免環保機關之稽核，竟基於共同之犯意聯絡，
    與領有甲級事業廢棄物清除、處理許可證之清除、處理機構昇利化工公司簽訂「
    次級溶劑買賣」之書面契約，藉以規避廢棄物清理法關於有害事業廢棄物「清除
    、處理」之相關規定，然實際上卻任由昇利化工公司不依許可內容處理其上揭之
    有害事業廢棄物，致污染環境，乃將相關涉案嫌疑人起訴。而雲林縣環境保護局
    亦據此以八十九年九月二十六日八九府環三字第八九三六○二四四九八號函予以
    告發，並移由雲林縣二崙鄉公所以被上訴人違反行為時廢棄物清理法第十五條規
    定，而依同法第二十五條對被上訴人裁處罰鍰五萬元，折合新臺幣十五萬元。被
    上訴人不服，提起訴願，亦遭決定駁回，乃提起行政訴訟經原審法院九十年度訴
    字第一○五六號判決駁回被上訴人該事件之訴在案。原審法院於撤銷訴訟應依職
    權調查證據而認定事實。（二）、判斷限期清除處理之期限是否相當？應以原處
    分作成時之現場情況作為判斷之基礎，本件上訴人主張其先於八十九年七月十八
    日委託承包廠商（即訴外人總運公司）將污染土壤開挖、裝桶、裝（貨）櫃之緊
    急暫儲存代執行部分，依雙方合約之約定，工作期間自八十九年七月十八日至八
    十九年十月十日止，惟實際上依卷附成果報告之工作計畫表，總運公司係自八十
    九年八月十八日開工至八十九年九月三十日完工，前後就緊急暫儲存部分，總運
    公司之工作期間為四十二天，惟此為上訴人依職權須為的緊急暫儲存部分，並非
    上訴人要求被上訴人須改善的內容。是被上訴人人所應需改善之部分僅需將已清
    理裝桶封存之污染土壤載回其工廠，再於現場填土、栽種植被，於二十二天期限
    內自可完成改善等語，又上訴人所提出之雲林縣二崙鄉自強大橋旁廢溶劑土壤緊
    急儲存工作計畫成果報告附件四（貨櫃內容說明表）第一階段三○一六桶，自八
    十九年八月二十五日至同年九月八日裝桶，自八十九年八月二十六日至八十九年
    九月九日進櫃。第二階段一五三二桶，自八十九年九月十六日至同年月二十九日
    裝桶，自八十九年九月十六日至同年月二十九日進櫃，計十四日，後續增加部分
    一四四桶，自八十九年十月中旬裝桶，同年十一月四日進櫃，如果屬實，則尚難
    遽爾謂原處分人僅給予被上訴人二十二日之改善期限，顯然不符合比例原則，而
    有違法裁量情形。原判決關於前開事項未予詳究，即遽爾判決將訴願決定及原處
    分均撤銷，自有未洽。綜上所述，上訴意旨指摘原判決違背法令，求予廢棄，非
    無理由，自應將原判決廢棄，發回原審法院。
據上論結，本件上訴為有理由，依行政訴訟法第二百五十六條第一項、第二百六十條
第一項，判決如主文。
中    華    民    國    九十二      年      十一      月      六        日
                    最 高 行 政 法 院  第 三 庭
                                審 判 長 法  官      葉  振  權
                                         法  官      鄭  淑  貞
                                         法  官      吳  錦  龍
                                         法  官      劉  鑫  楨
                                         法  官      吳  明  鴻
右  正  本  證  明  與  原  本  無  異
                                         法院書記官  陳  盛  信
中    華    民    國    九十二      年      十一      月      六        日


司法院資訊處製作；財團法人民間司法改革基金會備份。
